【裁判字號】    90,上更(二),5
【裁判日期】    900712
【裁判案由】    偽造文書
【裁判全文】
臺灣高等法院高雄分院刑事判決          九十年度上更(二)字第五號
    上  訴  人
    即  被  告  乙○○
    選任辯護人  陳旻沂
右上訴人因詐欺等案件，不服臺灣屏東地方法院八十四年度易字第一六六三號中華民
國八十五年七月三日第一審判決（起訴案號：臺灣屏東地方法院檢察署八十三年度偵
字第五八一二號、八十四年度偵字第三九二五號、八十四年度偵緝字第三十四號、四
十二號、四十六號、三十九號、六十一號、六十二號、第六十三號、六十四號、六十
五號），提起上訴，判決後，經最高法院第二次發回更審，本院判決如左：
      主      文
原判決關於乙○○偽造私文書部分撤銷。
乙○○共同連續行使偽造私文書，足以生損害於公眾及他人，處有期徒刑捌月。如附
表一所示之印章、印文、附表一所示在開戶申請書印鑑卡、支票存款約定書簽章欄上
之署押，均沒收。
      事      實
一、乙○○登報以替人辦理申請支票，代辦支票業績為其職業，竟與潘法男（已判刑
    確定）、趙茂雄及不詳籍址綽號「沈仔」之成年男子，共同基於偽造文書之犯意
    連絡及概括犯意，自八十三年二月間起至同年四月下旬止，明知甲○○、丁○○
    、丙○○之國民身分證，係以不詳手段取得並經以換貼照片（貼潘法男及沈仔照
    片）方式所變造之國民身分證，由潘法男、綽號「沈仔」等人冒充甲○○、丁○○、丙○○，連續委託不詳姓名已成年不知情之刻印工人，偽刻甲○○等人之印
    章，據以蓋用及偽簽姓名於簽章欄以偽造「甲○○」、「丁○○」、「丙○○」
    如附表一所示之開戶申請書、印鑑卡、及支票申請約定書，於上述期間內，連同
    變造之國民身分証，由知情之張麗香（已判刑確定）持之向如附表一所示之金融
    機關行使，向附表一所示之金融機關，申請開設支票存款帳戶，使各該金融機構
    陷於錯誤，各准其開戶，並准其請領支票使用，足生損害於甲○○、丁○○、丙○○及各該金融機構。
二、案經法務部調查局屏東調查站報請台灣屏東地方法院檢察署檢察官偵查起訴。
      理      由
一、訊據上訴人即被告乙○○否認有偽造文書之犯行，辯稱其不知情，沒有看過甲○○、丁○○、丙○○等人之國民身分證，不知道是偽造的云云。
二、惟查：
  (一)右開事實，業經被告乙○○於屏東縣調查站供承：「甲○○、丙○○、丁○○係
    用偽造的身分證證件開戶請領支票，是由潘法男及其朋友沈仔冒充使用，潘法男
    冒充甲○○、沈仔冒充丙○○及丁○○」等語。並同案被告張麗香於屏東縣調查
    站證稱：「乙○○確實於八十二年間迄今，陸續用丁○○、甲○○、丙○○等偽
    造之身分證件交付我向各家行庫請領支票，我知道冒用甲○○名義的是姓潘的男
    子、冒用丙○○名義的是一名綽號沈仔的男子，這三人都是乙○○找的人等情無
    誤。」等語。且經證人黃新發於調查站供稱：「八十三年二、三月間，乙○○及
    趙茂雄、潘法男告訴我，在他們開設的服飾店看店及接聽電話，如果有銀行人員
    打電話來問甲○○的事，叫我說他出去了，這樣斷斷續續幫忙看店約二、三十天
    ，潘法男給我看店之報酬約二萬五千元，銀行的人是有打電話來問，我也依潘法
    男的交待回答」等情。而冒用甲○○、丁○○、丙○○等人之名義，向附表一所
    示之行庫開戶申請支票存款，且請領支票等事實，亦據證人潘法男於原審坦承在
    卷（詳見原審卷(二)第十九頁），是綜合張麗香、黃新發、潘法男等人所陳述之內
    容，均與被告乙○○之上開自白內容相符，是故被告乙○○之上述自白應認為與
    事實相符，而堪予憑信。
  (二)雖被告乙○○辯稱其在調查站訊問時因身體不舒服，調查站人員拿綠油精給其塗
    抹又說簽完名即可回家，在此情況下才簽名，實則調查站之筆錄並非其之本意云
    云，惟前揭調查筆錄被告自白之任意性，已據調查員葛如仙、施榮、尹祥雲、黃
    治明、楊申熙等人於偵查中證述無誤，是故被告乙○○於調查站之自白，非不可
    採信，是其此項辯解要係卸責之詞，洵無足取。又被告乙○○於本院前審曾請求
    傳訊證人潘法男，以證明偽造身分證等文書部分，係潘法男一人所為，其係受潘
    法男欺矇才同意協辦等情，雖然共犯潘法男於本院前審中提訊到庭供稱：「是『
    沈仔』使用丁○○、丙○○之身分證，乙○○不認識我，她只知道我叫『甲○○
    』，開戶是我自己去的。虛設店面是我自己負責的，趙茂雄並沒有參與。我開戶
    之後還是申請不到支票，所以才拿存款簿去找乙○○幫我申請支票，我有給乙○○三萬元酬勞。」（見本院八十五年度上易字第一九七○號卷第八十六頁反面）
    ，然而乙○○於同次訊問中卻稱：「我根本沒有見過甲○○、丁○○、丙○○這
    三個人，我認識潘法男，是他拿給我資料，叫我代替申請的。」、「我有拿甲○○他們三個人的切結書，叫潘法男拿去戊他們寫好之後再拿給我。」（見本院八
    十五年度上易字第一九七○號卷第八十五、八十七頁），二人所述相互矛盾，參
    以被告乙○○於原審中稱: 「我是說丙○○、丁○○、甲○○這三人是潘法男介
    紹來申請支票，我幫他們辦的。」，而潘法男稱：「（為何會找上乙○○？）因
    為她有刊登報紙，我帶他三人去乙○○那邊辦的。」（見原審卷(二)第一五七頁）
    ，則二人所述情節前後歧異，潘法男所述顯係迴護之詞，難以採酌，尚無法作為
    有利於被告乙○○之認定。
  (三)附表一所示之丙○○、丁○○、甲○○三人名義向金融機關，申請開設之支票存
    款帳戶，致使各該金融機構陷於錯誤，各准其開戶，並准其請領支票使用，足生
    損害於甲○○、丁○○、丙○○及各該金融機構。綜上所述，本件事證明確，被
    告乙○○犯行洵堪認定。
三、核被告乙○○所為，明知甲○○等人之身分證換貼照片，係偽造之身分證，仍持
    以向金融機構行使，係犯刑法第二百十六條、第二百十二條之行使變造特種文書
    罪。又利用不詳姓名已成年不知情之刻印工人，偽刻甲○○等人之印章，係間接
    正犯，應自負刑責，據此偽造之印章，捺印於開戶申請書、印鑑卡及支票申請約
   定書之文件上，並偽造簽名於簽章欄，為偽造文書之階段行為，不另論罪，冒充
    甲○○等人，向行庫申請開戶及支票存款並請領支票，此部分係犯刑法第二百十
    六條、第二百十條之行使偽造私文書罪。偽造並行使偽造之私文書，低度之偽造
    行為，為高度之行使行為所吸收，僅論以行使偽造私文書罪，又行使偽造私文書
    罪部分，被告乙○○與、張麗香、與另案被告潘法男、趙茂雄、綽號「沈仔」不
    詳籍址之成年人，有犯意聯絡，行為分擔，係共同正犯。被告乙○○上開所犯行
    使變造特種文書罪、及行使偽造私文書罪間均有方法結果之牽連關係，應從一重
    之行使偽造私文書罪處斷。被告乙○○所為行使偽造文書之數行為，時間緊接，
    所犯罪名相同，顯係出於概括之犯意，為連續犯，爰依刑法第五十六條之規定以
    一罪論，並加重其刑。另行使偽造私文書部分，雖未據起訴，惟與前揭起訴之行
    使變造私文書部分，有裁判上不可分之牽連關係，亦為起訴效力所及，本院自得
    一併審究，附此敘明。
四、原審對於被告乙○○偽造文書部分為科刑之判決，固非無見，惟(1)刑法上所謂之
    署押，乃指於紙張或物體上簽署姓名或其他符號，用以證明一定之意思表示或一
    定之事實，與印文有同一之作用。簽名雖為署押之一種，如僅書寫姓名以資識別
    ，而非證明一定意思表示或一定事實，且非表示本人簽名之意者，縱未經本人授
    權書寫，亦不生偽造署押問題，該填載自不得依刑法第二百十九條諭知沒收。原
    判決對於開戶申請書、支票申請約定書上，書寫「甲○○」、「丁○○」、「丙○○」姓名之位置，有部分並非在簽章欄內為之，而係分別填寫於戶名欄、申請
    人欄或立約定書人欄內（見八十四年度偵字第二○○○號卷、八十三年度偵字第
    五八一二號卷第六宗第三○四頁起），此種書寫方式並非表示本人簽名意思之署
    押，原判決就此均以偽造署押視之，而依刑法第二百十九條宣告沒收，自有未合
    。(2)為供變造而粘貼於「甲○○」、「丁○○」、「丙○○」等人國民身分證上
    之照片三張，亦非偽造之印文或署押，原判決均遽以偽造署押視之，而俱依刑法
    第二百十九條宣告沒收，亦有未合。(3)被告並無附表二偽造文書之犯行（理由詳
    後述），而原判決認被告亦有該部分之犯行，自有未合。被告上訴意旨，否認有
    附表一所示之犯罪，雖無理由，然原審此部分判決有上述(一)(二)(三)之可議，自應由
    本院將原審此部分判決撤銷改判。爰審酌被告之素行，犯罪之手段、方法、犯罪
    後否認犯行等一切情狀，量處如主文第二項所示之刑。又如附表一所示之印章、
    印文，及如附表一所示在開戶申請書鑑卡、支票存款約定書簽章欄上之署押，依
    刑法第二百十九條規定，不問屬於犯人與否，均宣告沒收。
五、公訴意旨另以，被告乙○○以替人辦理申請支票，代辦支票業績為其職業，竟與
    潘法男（已判決確定）、趙茂雄及不詳籍址綽號「沈仔」之成年男子，共同基於
    偽造文書之犯意連絡及概括犯意，自八十三年二月間起至同年四月間止，明知甲○○之國民身分證，係以不詳手段取得並經以換貼照片（貼潘法男及沈仔照片）
    方式所變造之國民身分證，由潘法男、綽號「沈仔」等人冒充甲○○連續委託不
    詳姓名已成年不知情之刻印工人，偽刻甲○○等人之印章，據以蓋用及偽簽姓名
    於簽章欄以偽造「甲○○」如附表二所示之開戶申請書、印鑑卡、及支票申請約
    定書，連同變造之國民身分証，由知情之張麗香（已判決確定）持之向如附表二
    所示之金融機關行使，向附表二所示之金融機關，申請開設支票存款帳戶，使各
    該金融機構陷於錯誤，各准其開戶，並准其請領支票使用，足生損害於甲○○、
    丁○○、丙○○及各該金融機構。案經法務部調查局屏東調查站報請偵辦，因認
    被告另犯刑法第二百十六條、第二百十條之行使偽造私文書罪嫌。經查：
  (一)按犯罪事實應依證據認定之，無證據不得推定其犯罪事實；又不能證明被告犯罪
    ，應諭知無罪之判決。刑事訴訟法第一百五十四條、第三百零一條分別定有明文
    。次按，犯罪事實之認定，應憑真實之證據，倘證據是否真實尚欠明顯，自難以
    擬制推測之方法，為其判斷之基礎（最高法院五十三年台上字第六五六號判例參
    照）。被告之自白為證據之一種，須非出於強暴、脅迫、利誘、詐欺或其他不正
    之方法，且與事實相符者，方得採為證據，故被告雖經自白，仍應調查其他必要
    之證據，以察其與事實是否相符，苟無法證明其與事實相符，根本即失其證據之
    證明力，不得採為判斷事實之根據（最高法院四十六年度台上字第八○九號判例
    參照）。
二、被告乙○○於屏東縣調查站調查中固自白有上開犯事實，惟於本院則堅決否認有
    上開犯行。經本院向附表二之金融機構函查甲○○有無於上開金融機構開設支票
    存款帳戶，均答覆甲○○並無開設支票存款帳戶之情事，有第一商業銀行路竹分
    行九十年五月十一日（）一路字第一八三號及彰化商業銀行路竹辦事處九十年
    五月七日彰岡路字第七八九號函各一紙在卷可稽。甲○○既無於上述銀行開設支
    票存款帳戶，自不可能申領支票使用，從而被告調查中之自白，顯然與事實不符
    ，自難採為不利於被告之認定。此外，復查無其他確切之證據足證被告犯罪，應
    認被告此部分犯罪，尚屬不能證明。惟公訴人認被告此部分與前開論罪科刑部分
    ，具有連續犯關係，係裁判上一罪，故不另為被告此部分無罪之諭知。
據上論斷，應依刑事訴訟法第三百六十九條第一項前段、第三百六十四條、第二百九
十九條第一項前段、刑法第二十八條、第五十六條、第二百十六條、第二百十條、第
二百十二條、第五十五條、第二百十九條，罰金罰鍰提高標準條例第一條前段，判決
如主文。
本案經檢察官沈紹嘉到庭執行職務。
中    華    民    國      九十      年       七       月      十二      日
                              臺灣高等法院高雄分院刑事第三庭
                                  審判長法官  莊秋桃
                                        法官  陳中和
                                        法官  謝宏宗
右正本證明與原本無異。
如不服本判決，應於判決送達後十日內向本院提出上訴狀，其未述理由者並應於提
出上訴狀後十日內向本院補提理由書（應附繕本)。
                                      書記官  陳靖華
中    華    民    國      九十      年       七       月       十三     日
附錄：本判決論罪科刑法條：
刑法第二百十六條
行使第二百十條至第二百十五條之文書者，依偽造、變造文書或登載不實事項或使登
載不實事項之規定處斷。
刑法第二百十條
偽造、變造私文書，足以生損害於公眾或他人者，處五年以下有期徒刑。
刑法第二百十二條
偽造、變造護照、旅券、免許證、特許證及關於品行、能力、服務或其他相類之證書
、介紹書，足以生損害於公眾或他人者，處一年以下有期徒刑，拘役或三百元以下罰
金。
附表一：
┌────┬────────┬───┬───┬───┬─────────┐
│姓名    │行           庫 │印章  │印文  │署押  │                  │
├────┼────────┼───┼───┼───┼─────────┤
│丙○○  │合作金庫岡山分行│一枚  │四個  │二個  │                  │
├────┼────────┼───┼───┼───┼─────────┤
│丙○○  │第一銀行岡山分行│一枚  │五個  │二個  │                  │
├────┼────────┼───┼───┼───┼─────────┤
│丙○○  │土地銀行岡山分行│一枚  │四個  │四個  │                  │
├────┼────────┼───┼───┼───┼─────────┤
│丁○○  │第一銀行屏東分行│一枚  │二個  │一個  │                  │
├────┼────────┼───┼───┼───┼─────────┤
│丁○○  │合作金庫屏東支庫│一枚  │三個  │二個  │                  │
├────┼────────┼───┼───┼───┼─────────┤
│丁○○  │彰化銀行屏東分行│一枚  │四個  │二個  │                  │
├────┼────────┼───┼───┼───┼─────────┤
│甲○○  │合作金庫路竹分行│一枚  │四個  │四個  │                  │
└────┴────────┴───┴───┴───┴─────────┘
附表二：
┌────┬────────┬───┬───┬───┬─────────┐
│姓名    │行           庫 │印章  │印文  │署押  │                  │
├────┼────────┼───┼───┼───┼─────────┤
│甲○○  │第一銀行路竹分行│一枚  │四個  │四個  │                  │
├────┼────────┼───┼───┼───┼─────────┤
│甲○○  │彰化銀行路竹分行│一枚  │四個  │五個  │                  │
└────┴────────┴───┴───┴───┴─────────┘
                                                                      Ｋ


司法院資訊處製作；財團法人民間司法改革基金會備份。
